【裁判字號】    97,重訴,155
【裁判日期】    980210
【裁判案由】    租佃爭議
【裁判全文】
臺灣高雄地方法院民事判決             97年度重訴字第155號
原      告  乙○○
訴訟代理人  謝嘉順律師
被      告  甲○○
訴訟代理人  蔡秋聰律師
當事人間租佃爭議事件，本院民國98年1月22日言詞辯論終結，
判決如下：
  主  文
被告應將坐落高雄縣仁武鄉○○段第三地號，面積一四一八點二
七平方公尺土地、高雄縣仁武鄉○○段第八六四地號、面積一五
五一點零九平方公尺土地、高雄縣仁武鄉○○段第八七六號面積
九一點七四平方公尺土地、高雄縣仁武鄉第八七八地號面積二六
三點九平方公尺土地地上物除去，將土地交還原告。
訴訟費用由被告負擔。
本判決第一項於原告以新台幣壹仟柒佰萬元供擔保後得假執行。
被告如以新台幣肆仟捌佰捌拾玖萬貳仟伍佰玖拾元為原告預供擔
保後，得免為假執行。
  事實及理由
一、原告主張：伊前與被告之被繼承人吳金獅就坐落高雄縣仁武
    鄉○○段3地號（下稱赤南段3地號）、同鄉○○段864、876
    、878地號（下稱慈惠段864、876、878地號）土地訂有三七
    五減租條例租約，嗣吳金獅於民國89年間去世，由被告繼承
    該租約而為承租人，被告自繼承後任由上揭土地荒廢，並堆
    置廢棄物，已逾一年，伊已依耕地三七五減租條例（下稱本
    條例）第17條第1項第4款規定終止租約；又被告任由他人於
    慈惠段876地號土地上建造鐵板屋，及於慈惠段878地號土地
    上放置電線桿，依本條例第16條規定租約無效，是兩造間之
    耕地租賃契約已消滅，爰依租賃物返還請求權提起本訴，並
    聲明：(一)被告應將坐落高雄縣仁武鄉○○段3地號面積1418.
    27平方公尺土地、高雄縣仁武鄉○○段864地號面積1551.09
    平方公尺土地、高雄縣仁武鄉○○段876地號面積91.74平方
    公尺土地、高雄縣仁武鄉878地號面積263.9平方公尺土地地
    上物除去，將土地交還原告。(二)願供擔保請准宣告假執行。
二、被告則以：慈惠段864地號土地伊原係種植水稻，惟於94 年
    間高雄縣政府因辦理高雄縣23期育才市地重劃，通知伊領取
    農作改良物補償費，現仍繼續辦理市地重劃中，並禁止伊於
    該土地內繼續耕作，此係依法之行為，不構成本條例第17條
    第1項第4款所定終止租約之事由；又赤南段3 地號、慈惠段
    876、878地號等3 筆土地，伊係在其上種植竹筍、香焦及芒
    果等農作物，惟因土質因素致農作物死亡，現尚餘有竹筍 2
    欉、香蕉6顆、芒果樹8顆，且伊仍繼續耕作中，並未廢耕；
    至原告所指慈惠段876 地號土地上之鐵板屋，並非伊轉租他
    人建造，伊知情後已請求拆除，現已無地上物；另慈惠段87
    8 地號土地上之電線桿，乃台電公司施工單位於施作輸電工
    程時臨時放置於毗鄰之土地，而橫越至878 地號土地上，伊
    並未將之轉租他人使用，並不構成本條例第16條租約無效之
    事由，兩造間之耕地租約仍屬有效存續等語，資為抗辯。並
    聲明：(一)原告之訴駁回。(二)如受不利之判決，願供擔保請准
    宣告免為假執行。
三、不爭執事項：
（一）原告與被告之被繼承人吳金獅就坐落赤南段3 地號、慈惠
      段864 地號、876 地號及878 地號等4 筆土地訂有三七五
      減租條例租約，嗣吳金獅於89年間死亡，由被告繼承該耕
      地租約，並經辦妥租約變更登記在案。
（二）赤南段3 地號、慈惠段876 、878 地號土地上現有被告種
      植之竹筍2 欉、香蕉6 顆、芒果樹8 顆等作物。
（三）慈惠段876 地號土地前經他人於其上建造鐵板屋，嗣原告
      於97年2 月13日向高雄縣仁武地政事務所申請測量，同年
      3 月6日 實施測量後，鐵板屋業經拆除。
（四）慈惠段864 地號土地因高雄縣政府辦理該縣第23期育才市
      地重劃，被告經領取農作物改良補償費，現繼續辦理市地
      重劃中。
（五）慈惠段878 地號土地上有他人放置之電線桿。（本院卷第
      111頁）。
四、本件爭點：
（一）被告是否因慈惠段876 、878 地號土地，經他人於其上建
      造鐵板屋並放置電線桿，而違反「承租人應自任耕作」之
      規定，致構成本條例第16條第2 項租約無效之事由？
（二）被告於赤南段3 地號、慈惠段876 、878 地號土地上種植
      竹筍、香蕉、芒果等作物，是否構成本條例第17條第1 項
      第4 款「非因不可抗力繼續一年不為耕作」之得終止租約
      事由？若是，兩造間之耕地租約是否業經合法終止？
五、被告是否因慈惠段876 、878 地號土地，經他人於其上建造
    鐵板屋並放置電線桿，而違反「承租人應自任耕作」之規定
    ，致構成本條例第16條第2 項租約無效之事由？
（一）按耕地三七五減租條例第16條第1 項所謂承租人應自任耕
      作，係指承租人應以承租之土地供自己從事耕作之用而言
      ，若承租人有積極的以承租之土地建築房屋居住，或供其
      他非耕作之用、或與他人交換耕作、或將之轉租或借與他
      人使用等情事，固均在不自任耕作之列。惟承租人如僅係
      消極的不為耕作而任其荒廢，或於承租耕地遭人占用時，
      消極的不予排除侵害，則僅生出租人得否依耕地三七五減
      租條例第17條第1 項第4 款規定終止租約，或承租人得否
      請求出租人排除第三人之侵害，提供合於租約所約定使用
      、收益之租賃物供其使用而已，尚難謂原租約已因此而歸
      於無效。
（二）原告主張：伊前與被告之被繼承人吳金獅就赤南段3 地號
      慈惠段864 、876 、878 地號土地訂有三七五減租條例租
      約，嗣吳金獅於民國89年間去世，由被告繼承該租約而為
      承租人，被告自繼承後任由上揭土地荒廢，又被告任由他
      人於慈惠段876 地號土地上建造鐵板屋，及於慈惠段878
      地號土地上放置電線桿，依上開條例第16條規定，承租人
      不自任耕作，其租約無效等語，被告則抗辯：慈惠段876
      地號土地上之鐵板屋，並非伊轉租他人建造，伊知情後已
      請求拆除，現已無地上物；另慈惠段878 地號土地上之電
      線桿，乃台電公司施工單位於施作輸電工程時臨時放置於
      毗鄰之土地，而橫越至878 地號土地上，伊並未將之轉租
      他人使用，並不構成三七五減租條例第16條租約無效之事
      由等語。
（三）查，慈惠段876 地號土地前經他人於其上建造鐵皮屋，嗣
      原告於97年2 月13日向高雄縣仁武地政事務所申請測量，
      同年3 月6 日實施測量後，鐵板屋業經拆除等情，為兩造
      不爭執，已如前述，且證人即被告之妻戊○○證述：該鐵
      皮屋係別人侵占慈惠段876 號土地搭建的，伊與被告有請
      求該他人拆遷，但該他人認為是水利會的土地等語（本院
      卷第136 頁），證人即該鐵皮屋之承租人丁○○於本院證
      述: 鐵皮屋坐落土地原先為道路，僅占被告承租之慈惠段
      876 地號土地約3 尺而已，該鐵皮屋在很早以前就有了，
      是一位老闆搭建的，伊向該老闆承租，僅承租1 年而已，
      伊將政府核課的房屋、地價稅單放在該處，並在該處埋置
      狗骨頭，時間約在美國發生九一一（即民國90年間）事件
      時，當時旁邊的土地都沒有耕作等語（本院卷第139 頁）
      依上開證言，該鐵皮屋並非被告搭建，而係他人搭蓋，且
      搭蓋的時間，早在民國90年間，且原告並無證據證明被告
      係積極的以承租之土地自行建築房屋居住，或供其他非耕
      作之用、或與他人交換耕作、或將之轉租或借與他人使用
      ，堪認被告承租耕地遭人占用，而消極不予排除侵害，且
      慈惠段876 號土地上之鐵皮屋，嗣原告於97年2 月13日向
      高雄縣仁武地政事務所申請測量，同年3 月6 日實施測量
      後始經拆除等情，已如前述，揆諸前揭說明，自非屬耕地
      三七五減租條例第16條第2 項所謂「不自任耕作」之列，
      被告自90年間起係消極的不為耕作而任其荒廢，或於承租
      耕地遭人占用時，消極的不予排除侵害，則僅生原告出租
      人得依耕地三七五減租條例第17條第1 項第4 款終止租約
      之事由。
（四）又查，慈惠段878 地號土地上之電線桿，係遭他人放置，
      並非被告自行放置，為兩造不爭執，已如前述，並有照片
      可證（本院卷第120 頁），且經證人即被告之妻戊○○於
      本院證述：上開土地上之電線桿是別人侵占土地放置的，
      伊等有請求他人拆除，但他人不願意遷移等語（本院卷第
      137 頁），又原告主張係被告將慈惠段878 號土地借予他
      人使用而放置電線桿等情，為被告否認，且原告就其主張
      ，並未提出任何證據證明，則原告主張被告將上開土地借
      予他人使用云云，自不足採。從而，被告係於承租耕地遭
      人占用時，消極的不予排除侵害，則僅生原告出租人得依
      耕地三七五減租條例第17條第1 項第4 款終止租約之事由
      。與三七五減租條例第16條第2 項所謂「不自任耕作」之
      情形不同。
（五）綜上，慈惠段876 、878 地號土地，經他人於其上建造鐵
      板屋並放置電線桿，並不違反「承租人應自任耕作」之規
      定，即不構成三七五減租條例第16條第2 項租約無效之事
      由。
六、被告於赤南段3 地號、慈惠段876 、878 地號土地上種植竹
    筍、香蕉、芒果等作物，是否構成本條例第17條第1 項第4
    款「非因不可抗力繼續一年不為耕作」之得終止租約事由？
    若是，兩造間之耕地租約是否業經合法終止？
（一）原告主張：被告於赤南段3 地號、慈惠段876 、878 地號
      土地上任由土地荒廢，並堆置廢棄物，已逾1 年，構成三
      七五條例第17條第1 項第4 款「非因不可抗力繼續一年不
      為耕作」之得終止租約事由等情，被告則抗辯：赤南段3
      地號、慈惠段876 、878 地號等3 筆土地，伊係在其上種
      植竹筍、香焦及芒果等農作物，惟因土質因素致農作物死
      亡，現尚餘有竹筍2 欉、香蕉6 顆、芒果樹8 顆，且伊仍
      繼續耕作中，並未廢耕等語。
（二）查，赤南段3 號土地，自92年12月11日迄96年6 月間，雜
      草叢生，環境骯髒及內有無水流水池孳生蚊蟲等情，有照
      片可證（本院卷第22至28頁），且被告對於本院卷第22頁
      赤南段第3 號之照片，係92年12月11 日 所拍攝等情並不
      爭執（本院卷第110 頁），足見被告未於上開土地耕作，
      而任其荒廢，且被告並未舉證證明有何不可抗力之因素致
      無法繼續耕作，則被告就上開土地確有「非因不可抗力繼
      續一年不為耕作」之得終止租約事由。雖證人即被告之妻
      戊○○證述：被告自伊公公即被告之父吳金獅死亡後，就
      開始在上開土地種植稻米，現在則種植香蕉、芒果、竹子
      等語，惟依上開土地現場之照片觀之，均雜草叢生，顯無
      農作物，證人戊○○證言，與事實不符，尚難採信。而證
      人即被告之鄰居丙○○證述：伊只知道被告有承租土地，
      土地坐落在赤山附近，至於面積多少並不清楚，亦不知道
      是在那一條路上，但伊知道被告承租土地耕作已40、50年
      ，從被告的父親就承租了，自從被告之父過世後，被告自
      己耕作迄今，土地上本來種植水稻，之後因為沒有水路，
      所以現在種植香蕉，被告有向伊要香蕉苗去種，伊偶而會
      經過被告承租之土地，但伊迄今已超過5 年以上未曾去過
      等語。依證人丙○○之證言，縱被告曾向其索取香蕉苗種
      植，惟證人丙○○迄今已5 年未曾至被告承租之土地，亦
      無法得知被告是否繼續耕作或已廢耕，證人丙○○之證言
      ，無法認定被告於上開承租之耕地有繼續耕作。
（三）又查，慈惠段876 、878 地號土地上雖尚有竹筍、香蕉、
      芒果等作物，惟慈惠段876 地號土地，被告自90年間起於
      承租耕地遭人占用搭建鐵皮屋時，消極的不予排除侵害，
      迄97年2 月13日向高雄縣仁武地政事務所申請測量，同年
      3 月6 日實施測量後，鐵皮屋始經拆除等情，已如前述，
      ，則被告對該地亦有三七五減租條例第17條第1 項第4 款
      「非因不可抗力繼續一年不為耕作」之得終止租約事由。
      另慈惠段878 號土地，遭他人放置電線桿，並非被告自行
      放置，為兩造不爭執，已如前述，被告係於承租耕地遭人
      占用時，消極的不予排除侵害，亦屬原告出租人得依耕地
      三七五減租條例第17條第1 項第4 款「非因不可抗力繼續
      一年不為耕作」之得終止租約事由。
（四）按承租人承租耕地非因不可抗力繼續一年不為耕作，不問
      其不為耕作者，係承租耕地之一部或全部，出租人均得依
      耕地三七五減租條例第十七條第一項第四款規定終止租約
      ，收回全部耕地。最高法院84年台上字第1856號判例參照
      。查，原告前與被告之被繼承人吳金獅就赤南段3 地號、
      慈惠段864 、876 、878 地號土地訂定三七五減租條例租
      約，嗣吳金獅於民國89年間去世，由被告繼承該租約而為
      承租人，而被告就耕地之一部即赤南段3 號土地及慈惠段
      第876 、878 號土地，於96年6 月間既有非因不可抗力繼
      續一年不為耕作之事由，則原告於96年6 月28日以本院存
      證信函第2135號通知被告終止上開耕地租約，被告並於96
      年6 月29日收受該存證信函，有存證信函及回證可稽（本
      院卷第17、18頁），原告已合法終止上開租約，從而，原
      告請求被告返還上開租約之全部耕地即赤南段3 地號、慈
      惠段864 、876 、878土地，即屬有據。
七、綜上，原告依耕地三七五減租條例第17條第1 項第4 款規定
    終止與被告之耕地租約，請求被告應將赤南段3 地號面積14
    18. 27平方公尺土地、慈惠段864 地號面積1551.09 平方公
    尺土地、慈惠段876 地號面積91.74 平方公尺土地、慈惠段
    地878 地號面積263.9 平方公尺土地地上物除去，將土地交
    還原告，為有理由，應予准許。
八、兩造陳明願供擔保請為宣告假執行或免為假執行，經核均與
    規定相符，爰分別酌定相當之擔保金額予以宣告。
十、結論：原告之訴為有理由，依民事訴訟法第78條、第390 條
    第2 項、第392條，判決如主文。
中    華    民    國    98    年    2     月  10      日
                  民事第三庭法  官  朱玲瑤
正本係照原本作成。
如不服本判決，應於送達後20日內，向本院提出上訴狀並表明上
訴理由，如於本判決宣示後送達前提起上訴者，應於判決送達後
10日內補提上訴理由書（須附繕本）。
中    華    民    國    98    年    2     月    10    日
                                書記官  曹德英


司法院資訊處製作；財團法人民間司法改革基金會備份。
